【裁判字號】    98,勞上,9
【裁判日期】    980902
【裁判案由】    給付退休金等
【裁判全文】
臺灣高等法院臺中分院民事判決           98年度勞上字第9號
上  訴  人  甲○○○○
                        號
法定代理人  己○○
訴訟代理人  戊○○
訴訟代理人  劉世興律師
被上訴人    丁○○
                        樓
訴訟代理人  陳政麟律師
上列當事人間給付退休金等事件，上訴人對於中華民國98年 1月
22日臺灣彰化地方法院97年度勞訴字第18號第一審判決提起上訴
，本院於中華民國98年8月19日言詞辯論終結，判決如下：
    主  文
上訴駁回。
第二審訴訟費用由上訴人負擔。
    事實及理由
一、被上訴人主張：被上訴人於民國（下同）69年起受僱於上訴
    人甲○○○○，任職工作為分裝液化石油氣鋼瓶之工人，於
    97年6月30日止，被上訴人工作之年資已有27年又7月，且被
    上訴人已年滿58歲（38年11月20日生） ，被上訴人於97年7
    月3日以存證信函表示退休，因勞動基準法73年7月30日生效
    ，生效後之年資被上訴人依該法請領退休金，之前之年資即
    69年11月至73年 7月30日則依當時適用之臺灣省工廠工人退
    休規則請領退休金，計算方式如下：以被上訴人退休前 3月
    之平均薪資新台幣（下同）62,259元，(1)為方便計算，被上
    訴人自願退讓日期從69年12月1日 起算工作年資，自69年12
    月1日算至73年7月31日，共計3年又8月，滿半年以一年計，
    共計4年即8個基數，62,259元×8個基數為498,072元；(2)而
    勞動基準法實施後即73年8月1日起至97年 6月30日止，共計
    23年又11月，以退休前6月平均工資67,121元計算， 未滿11
    年部分每1年以2基數算，超過11年部分1年以1基數算，被上
    訴人年資扣除勞動基準法前之年資後共計35基數，得以請求
    之退休金為2,349,235元（67,121元×35個基數＝2,349,235
    元）；前開(1)、(2)相加，被上訴人所得請求退休金為2,847,
    307元（498,072元＋2,349,235＝2,847,307元）。(3)又被上
    訴人自69年11月間開始受僱至97年 6月30日止，上訴人未給
    與被上訴人特別休假，92年度工作滿23年，應有27天特別休
    假、93年度工作滿24年，應有28天特別休假、94年度工作滿
    25年，應有29天特別休假、95年度工作滿26年，應有30天特
    別休假，則上開92年度至95年年度被上訴人計有144天 特別
    休假未休，被上訴人願以基本工資，即每月17,280元計算，
    上訴人應給付被上訴人未休假工資82,944元（576元×144天
    ＝82,944元），前開(1)、(2)、(3)項相加後為2,930,251元 ，
    求為命上訴人應給付2,930,251元， 及起訴狀繕本送達翌日
    起算至清償日止按年息百分之5計算利息， 及供擔保宣告准
    為假執行之判決。
二、上訴人則以：對被上訴人自69年11月間起受僱於上訴人南興
    分裝廠，任職灌裝瓦斯至鋼瓶、清潔環境及值夜之工人，工
    作場所固定於分裝廠，上下班固定，工作模式至78年 3月底
    之事實不爭，被上訴人可請領之退休金僅能算至該時，嗣後
    78 年4月改為按件計酬之承攬契約，被上訴人負責將與被上
    訴人有合作關係縣內各地瓦斯行之空瓶載送至上訴人分裝場
    ，然後由上訴人分裝廠之員工灌入天然氣，再由被上訴人送
    至各瓦斯行，每公斤被上訴人可得報酬0.55元，載運瓦斯之
    大貨車原由上訴人提供，至81年5月 間大貨車達使用年限後
    ，由被上訴人出資購買牌照號碼TG-305號貨車，囿於法令規
    定雖續登記上訴人名下，惟該車保養、維修及稅捐均由被上
    訴人負擔，應足以證明係承攬，且被上訴人上下班時數及工
    作完成量均有不受上訴人監督有其自主空間，如要請假以電
    話或口頭報告即可，上訴人對被上訴人並無給假制度，對假
    日即無給付薪資之約定，堪認並無勞動契約之人格上從屬性
    、經濟上從屬性及工資上續付性存在，另勞動契約之終止係
    不可歸責於雇主時，雇主即無庸發給未休假之特別工資，是
    被上訴人所請均為無理由等語，資為抗辯。
三、原審為上訴人敗訴判決，上訴人不服提起上訴，上訴聲明為
    ：(一)原判決廢棄。(二)上廢棄部分，被上訴人在第一審之訴駁
    回。被上訴人則答辯聲明為：駁回上訴。
四、經查，被上訴人自69年11月起至97年 6月30日止任職於上訴
    人甲○○○○，被上訴人自69年12月1日起至97年6月30日止
    已在甲○○○○工作27年又7月，且上訴人已年滿58歲 （38
    年11月20日生），被上訴人於97年7月2日以存證信函向上訴
    人表示退休，上訴人於97年7月3日收受上開存證信函，上訴
    人迄未給付其退休金等情，為上訴人所不爭，並有彰化過溝
    仔郵局第81號存證信函及郵件收件回執影本各1份 在原審卷
    為證（見原審卷第11-18頁），堪信為真 。至於被上訴人主
    張其係受僱於上訴人，與上訴人間有勞動契約存在，自得依
    相關規定請求上訴人給付退休金等語，上訴人除不爭執被上
    訴人自69年11月份起至78年 3月底止係受僱於上訴人之事實
    外，否認被上訴人自78年4月1日起受僱於上訴人之事實，並
    以前詞抗辯，是本件爭點為：自78年4月1日起至97年 6月30
    日止，兩造間是否有勞動契約存在？被上訴人請求上訴人給
    付退休金，是否有理由？
(一)、按所謂勞工，依勞動基準法第2條第1、3款規定意旨 ，應指
    受雇主僱用從事工作，獲致如薪金、計時或計件之經常性給
    與（包括現金或實物）之工資者而言。又勞動基準法所規定
    之勞動契約，係指當事人之一方，在從屬於他方之關係下，
    提供職業上之勞動力，而由他方給付報酬之契約而言。就其
    內涵言，通常具有下列特徵：人格從屬性，即受雇人在雇
    主企業組織內，服從雇主權威，並有接受懲戒或制裁之義務
    。親自履行，不得使用代理人。經濟上從屬性，即受雇
    人非為自己之營業勞動，而係從屬於他人，為該他人勞動。
    納入雇方生產組織體系，並與同僚間居於分工合作狀態。
    又基於保護勞工之立場，一般就勞動契約關係之成立，均從
    寬認定，只要有部分從屬性，即足成立（最高法院96年度台
    上字第2630號，81年度台上字第347號判決要旨參照） 。另
    稱承攬契約者，則謂當事人約定，一方為他方完成一定之工
    作，他方俟工作完成，給付報酬之契約，民法第482條及490
    條第1項 定有明文。是其特性為承攬人獨立以勞務為定作人
    完成特定之工作，與定作人間則無從屬關係。是只要勞工與
    雇主間具有使用從屬性及指揮監督之關係，縱其間之勞務關
    係兼具承攬、委任等性質，亦應認屬勞動契約（最高法院81
    年度台上字第34號、89年度台上字第1301號判決要旨參照）
    。
(二)、經查，被上訴人主張其自78年4月份起至97年6月30日止係受
    僱於上訴人之事實，係以其薪資由上訴人按月給付匯至其設
    在彰化第一信用合作社帳戶，並完成預先扣繳之報稅手續，
    上訴人自75年8月2日起為被上訴人投保勞工保險，至97年 7
    月 3日始退保，另被上訴人受搬運瓦斯之危險物品運送人員
    專業訓練係由上訴人派送受訓，其證明書記載之住址為上訴
    人廠址，另被上訴人在上訴人分裝廠有值夜班並領有值夜費
    等情為據，並有電子96年度申報扣繳憑單、被上訴人設在彰
    化市第一信用合作社存摺、搬運瓦斯之危險物品運送人員專
    業訓練證書、勞工保險被保險人投保資料、及上訴人在原審
    提出之被上訴人每月載運瓦斯鋼瓶公斤數明細表（內載明被
    上訴人每月值夜費之金額）等件影本在原審卷為證（見原審
    卷第31-42頁、第84-86頁、第66-75頁） ，足見兩造間確有
    人格及經濟上之從屬性，堪以認定兩造係由被上訴人提供職
    業上勞動力，而由上訴人給付報酬之勞動契約。
(三)、上訴人抗辯：被上訴人之薪資係以按件計酬算，其係以自有
    之貨車從事勞務，且工作有自主性，兩造間係屬於承攬契約
    等語，雖經證人庚○○在本院證稱略以：被上訴人於78年 4
    月以前是領上訴人之月薪，之後轉為承攬，就沒有領上訴人
    之月薪，78年 4月以後係以被上訴人每月載運量以每公斤單
    價0.55元來計算報酬等語（見本院卷第53頁）為據。惟按「
    工資：謂勞工因工作而獲得之報酬，包括工資、薪金及按計
    時、計日、計月、計件以現金或實物等方式給付之金、津
    貼及其他任何名義經常性給與均屬之」，勞動基準法第 2條
    第3款 定有明文，是上訴人抗辯被上訴人係以件計酬，並非
    勞動契約等語，自無可採。再查，證人庚○○在本院證稱被
    上訴人與上訴人其他員工不同，其他員工要打掃及整理上訴
    人公司環境，被上訴人則無需打掃，其他員工請假上訴人仍
    會支付薪資，被上訴人請假則上訴人不會支付薪資，其他員
    工是早上7時30分上班至下午5時30分下班，被上訴人則是把
    承攬的工作做完即可下班，另被上訴人之勞健保是由其自行
    負擔等語（見本院卷第53-54頁） ，證人即上訴人員工丙○
    ○、乙○○在本院證稱略以：伊與被上訴人之工作內容並不
    相同，伊係早上7:30分上班，晚上5:30分下班，被上訴人則
    做完固定之工作即可下班，被上訴人不用打掃環境，伊載運
    瓦斯所用之車輛係上訴人之車子，被上訴人則係用自己的車
    子，且沒有年終及全勤金等語（見原審卷第83-85頁） 。
    惟按勞動契約著重在勞工勞務之提供，其工資給付方式除月
    薪外，尚包括計時、計日、計月、計件以現金或實物等方式
    給付之金、津貼及其他任何名義經常性給與均屬之，是只
    要符合上開方式而提供勞務獲致工資，均屬勞動契約，縱兼
    具承攬性質，亦不妨害勞動契約之存在，是本件被上訴人提
    供勞務及計算工資之方式或與上訴人其他員工不同，仍不妨
    礙其係受僱於上訴人，以提供勞務獲取工資之事實，是上訴
    人抗辯稱被上訴人係以其自有之貨車載運瓦斯，其工作有自
    主性，兩造間係承攬契約，被上訴人不得請求其給付退休金
    等語，自屬無據。
(四)、按勞工工作25年以上者，得自請退休，勞動基準法第53條第
    2款定有明文。經查，兩造間自69年11起至97年6月30日止有
    勞動契約存在，已如前述，被上訴人係38年11月20日出生一
    節，有戶籍謄本1份在原審卷為佐（見原審卷第10頁） ，被
    上訴人主張其自69年12月1日起至97年6月30日止已在上訴人
    處工作23年又11月之事實，堪信為真，再被上訴人於97年 7
    月 2日以上開存證信函向上訴人表示自請退休一節，亦如前
    述，是被上訴人主張上訴人應給付其退休金，自屬有據。再
    按，勞動基準法係73年 7月30日公布施行，被上訴人係自69
    年11月起受僱於上訴人，並主張自69年12月1日起至97年6月
    30日計算其工作年資，是其退休金之計算自應依勞動基準法
    73年 7月30日公布施行之前後分別計算其可請領之退休金數
    額。
  1.73年 7月30日公布施行前之退休金：按「勞工工作年資自受
    僱之日起算，適用本法前之工作年資，其資遺費及退休金給
    與標準，依其當時應適用之法令規定計算。」，勞動基準法
    第84條之2定有明文，是本件關於73年7月30日之前被上訴人
    退休金之計算，自應適用當時之法令即臺灣省工廠工人退休
    規則之規定。再按「工人有左列情事之一者，應准其自願退
    休：一工作15年以上，年滿55歲者。二工作25年以上者」、
    「一依第5條規定自願退休之工人及依第6條規定命令退休之
    工人，工作年資滿15年者，應由工廠給與30個基數之退休金
    ，工作年資超過15年者，每逾 1年增給半個基數之退休金，
    其賸餘年資滿半年者以 1年計算，未滿半年者不計，合計最
    高以35個基數為限。」、「一按月支薪者，以核准退休前 3
    個月平均工資所得為準。二按日或按件支薪者，以核准退休
    前3個月 工資總數乘以工作日數之平均乘30為準。但按件支
    薪者，每一基數之數額不得超過按日支薪者」，台灣省工廠
    工人退休規則第5條、 第9條第1項、第10條第1、2項分別定
    有明文。再查，被上訴人於97年6月30日退休前三月即97年4
    月份、5月份、6月份工資分別為60,063元（58,263元＋值夜
    1,800元）、70,657元（68,857元＋值夜1,800元）、56,056
    元（54,856元＋1,200元）一節， 有薪俸袋影本在原審卷為
    證（見原審卷第95、96頁），是被上訴人主張其退休前三個
    月平均薪資為62,259元（【60063＋70657＋56056】÷3＝62
    259） ，自屬可採。上訴人在本院抗辯被上訴人平均工資應
    先扣除每月繳納之勞健保費用各5,041元後計算之 ，核屬無
    據，上訴人上開抗辯，自無可采。準此計算被上訴人自69年
    12月1日起至73年7月份止之年資共計3年又8月，其中 8個月
    部分係未滿1年以1年計，合計為4年，再以每年2個基數計算
    ，合計為8基數（計算式：2個基數×4＝8個基數），是被上
    訴人自69年11月起至73年 7月30日止期間可請求之退休金金
    額為498,072元 （計算式為：62,259元×8＝498,072元），
    被上訴人請求上訴人給付自69年11月起73年7月30日止之退
    休金498,072元，為有理由，應予准許。
  2.73年 7月30日勞動基準法公布施行後之退休金：按勞工退休
    金之給與標準為，按勞工工作年資，每滿1年 給與兩個基數
    ，但超過15年之工作年資，每滿1年給與1個基數，最高總數
    以45個基數為限、未滿半年者以半年計，滿半年者以1年 計
    ，勞動基準法第55條第1項第1款定有明文。本件被上訴人主
    張自69年12月1日起至97年6月30日止計算其工作年資，應予
    准許。再被上訴人退休前 6個月即97年1、2、3、4、5、6月
    份工資分別為1月份77,633元（76,033元＋值夜費1,600元）
    、2月份78,179元（76,779元＋值夜費1,400元）、3月份64,
    611元（63,411元＋值夜費1,200元）、4月份60,063元（58,
    263元＋值夜費1,800元）、5月份70,657元 （68,857元＋值
    夜1,800元）、6月份56,056元 （54,856元＋1,200元）一節
    ，有薪俸袋影本在原審卷為證（見原審卷第95、96頁），依
    勞動基準法第2條 第4款規定以「計算事由發生之當日前6個
    月內所得工資總額除以該期間之總日數所得之金額」計算平
    均工資結果，被上訴人主張其退休前6個月平均工資為67,12
    1元（計算式為：【77633＋78179＋64611＋60063＋70657＋
    56056】÷182天【97年1月至6月總天數為182天】×30天＝6
    7121），自屬可採。再被上訴人工作年資為27年又7月 ，已
    如前述，依前開勞動基準法第55條第1項第1款勞工退休金之
    給與標準：「一按其工作年資每滿1年給與2個基數，但超過
    15年之工作年資，每滿1年給與1個基數，最高總數以45個基
    數為限」規定，前15年每年給與2個基數 ，扣除前開於勞動
    基準法施行前已依台灣省工廠工人退休規則計算之 4年工作
    年資，其餘11年部分應給與22個基數（計算式：2個基數×1
    1年＝22個基數），至於超過15年部分以每年1個基數計算應
    給與13個基數（計算式：其餘工作年資為12年7月， 滿半年
    部分以1年計算，共為13年，每年給與1個基數合計為13個基
    數），以上共為35基數（計算式：22＋13＝35），是被上訴
    主張此部分其得請求之退休金金額為2,349,235元 （計算式
    ：67,121元×35基數＝2,349,235元） ，為有理由，亦應准
    許。
(五)、被上訴人另主張上訴人應給付其自92年度起至96年度止之應
    休而未休之特別休假工資82,944元部分：被上訴人主張上訴
    人未支付其自92年起至96年止之應休而未休之特別工資，此
    部分以行政院勞工委員會規定之基本工資即每月17,280元計
    算，其每日工資為576元，其應休未休之日數有144天，總計
    上訴人應支付未休假之工資為82,944元（576元×144天＝82
    944元）等語。 按勞動基準法第38條規定勞工在同一雇主或
    事業單位，繼續工作滿一定期間者，依左列規定予特別休假
    ：(1)1年以上3年未滿者7日。(2)3年以上5年未滿者10日。
    (3)5年以上10年未滿者14日。(4)10年以上者，每1年加給 1日
    ，加至30日為止。又同法第39條亦規定第38條所定特別休假
    工資應由雇主照給，是被上訴人請求上訴人支付特別休假工
    資，自屬有據。上訴人辯稱其與被上訴人間係承攬關係，被
    上訴人並非受僱於上訴人，自無支付特別休假工資可言等語
    ，並提出行政院勞工委員會97年12月27日（79）勞動二字第
    21776號解釋函1份在原審為據（見原審卷第76頁），惟該函
    內容為：「勞工之特別休假應在勞動契約有效期間為之，惟
    勞動契約之終止，如係可歸責於雇主之原因時，雇主應發給
    未休完特別休假日屬之之工資」等語，係就勞動契約係因可
    可歸責於雇主之原因終止時，雇主應發給未休完特別休假中
    數之工資一節為說明，而本件被上訴人係依勞動基準法第53
    條第1款 規定自請退休，並無可歸責原因，不符上開解釋函
    情形，難以該函為有利於上訴人之依據。再查，被上訴人於
    92年時工作滿23年，應有27天特別休假，93年時工作滿24年
    ，應有28天特別休假，94年工作滿25年，應有29天特別休假
    ，95年工作滿26年，應有30天特別休假，96年工作滿27年，
    應有30天特別休假，以上合計特別休假日為144日 （計算式
    ：27＋28＋29＋30＋30＝144），以每日576元計算，被上訴
    人得請求之特別休假工資補償金額為82,944元（計算式為：
    576元×144日＝82,944元），被上訴人請求上訴人給付特別
    休假工資82,944元，自應准許。
(六)、以上合計被上訴人得請求金額共為2,930,251元 （計算式：
    498072＋0000000＋82944＝0000000）。
五、綜上，被上訴人依臺灣省工廠工人退休規則及勞動基準法退
    休之規定、及特別休假之工資相關規定，請求給付前開(四)、
    (五)項金額共計為2,930,251元（計算式：498072＋0000000＋
    82944＝0000000），及自起訴狀繕本送達翌日即97年 8月15
    日起至清償日止按年息百分之5計算 之法定遲延利息，為有
    理由，應予准許。原審因而為上訴人敗訴判決，並依兩造陳
    明，分別酌定相當供擔保金額，為准免假執行之宣告，核無
    不合。上訴論旨指摘原判決不當，求予廢棄改判，為無理由
    ，應予駁回。
六、兩造其餘攻擊防禦方法及舉證，於判決結果不生影響，自毋
    庸一一論列，附此敘明。
據上論結，本件上訴為無理由，依民事訴訟法第449條第1項、第
78條，判決如主文。
中    華    民    國    98    年    9     月    2     日
                民事第六庭    審判長法  官  袁再興
                                    法  官  盧江陽
                                    法  官  陳賢慧
以上正本係照原本作成。
如對本判決上訴，須於收受判決送達後20日內向本院提出上訴書
狀，其未表明上訴理由者，應於提出上訴後20日內向本院提出上
訴理由書（須按他造人數附具繕本）。
上訴時應提出委任律師為訴訟代理人之委任狀。具有民事訴訟法
第466條之1第1項但書或第2項之情形為訴訟代理人者，另應附具
律師及格證書及釋明委任人與受任人有該條項所定關係之釋明文
書影本。
                                    書記官  吳麗琴
中    華    民    國    98    年    9     月    2     日
                                                      Ｍ


司法院資訊處製作；財團法人民間司法改革基金會備份。
